【裁判字號】    96,上,837
【裁判日期】    970109
【裁判案由】    履行契約
【裁判全文】
臺灣高等法院民事判決                   96年度上字第837號
上  訴  人  乙○○
訴訟代理人  黃榮謨律師
            張瓊文律師
上  訴  人  甲○○
被上訴人    丙○○
訴訟代理人  邱基祥律師
上列當事人間請求履行契約事件，上訴人對於中華民國96年８月
23日臺灣板橋地方法院96年度訴字第1282號判決，提起上訴，本
院於96年12月26日言詞辯論終結，判決如下：
    主      文
原判決關於命上訴人乙○○應於被上訴人給付上訴人新台幣貳佰
參拾肆萬捌仟元之同時，向台北縣政府稅捐稽徵處中和分處，將
門牌號碼台北縣中和市○○街467巷50弄22之1號房屋之納稅義務
人變更為被上訴人；及命上訴人應於被上訴人給付上開款項一個
月內，遷出上開房屋；暨訴訟費用之裁判（除確定部分外）廢棄
。
上開廢棄部分，被上訴人在第一審之訴駁回。
第一、二審訴訟費用（除確定部分外），由被上訴人負擔。
    事實及理由
一、本件上訴人甲○○未於言詞辯論期日到場，核無民事訴訟法
    第386條所列各款情形， 應依被上訴人之聲請，由其一造辯
    論而為判決，合先敘明。
二、其次，被上訴人主張： 門牌號碼台北縣中和市○○街467巷
    50弄22之1號房屋（下稱系爭房屋） ，原為上訴人甲○○出
    資興建，而以訴外人林玉苑為房屋稅之納稅義務人。雙方於
    民國82年10月16日訂定協議書（下稱82年協議書），約定倘
    甲○○將來欲出售該房屋，林玉苑有以價金新台幣（下同）
    300萬元優先承買之權。嗣系爭房屋遭林玉苑之債權人，以
    原審法院87年度民執字第8518號清償債務強制執行事件（下
    稱第8518號執行事件），執行查封、拍賣。上訴人與林玉苑
    ，及原審共同訴訟人李茂發、李范玉英，訴外人李念築、李
    柏毅（甲○○之父母或子，下稱李茂發等人），乃於89年３
    月17日簽立協議書（下稱89年協議書），除約定由林玉苑籌
    集標購金，以上訴人乙○○具名義投標買回該房屋外。另約
    定林玉苑於提出300萬元（扣除第8518號執行事件之標屋金
    或清償金之餘額）後，即取得系爭房屋之所有權（或事實上
    處分權，以下同），上訴人及李茂發等人無條件同意於一個
    月內遷出系爭房屋。其後，林玉苑於提出65萬2000元，交乙
    ○○投標買回該房屋後，將其依89年協議書所取得之權利讓
    與伊。伊即通知上訴人欲提出其他234萬8000元（即300萬元
    扣除標購金65萬2000元，下稱系爭款項）予上訴人。惟因就
    該款項之分配無法達成協議，甲○○及李茂發等人，於96年
    ４月26日立具承諾書（系爭承諾書），同意由伊將系爭款項
    以上訴人及李茂發、李范玉英之名義提存，並進行訴訟；李
    念築及李柏毅則放棄權利，願意遷出系爭房屋。爰依（89年
    ）協議書及債權讓與之法律關係，求為命乙○○應於伊以上
    訴人及李茂發、李范玉英為受取人，辦理系爭款項之提存後
    ，向台北縣政府稅捐稽徵處中和分處（下稱中和稽徵分處）
    ，變更系爭房屋納稅義務人為伊名義；及上訴人、李茂發、
    李范玉英應於伊辦妥提存後一個月內，遷出系爭房屋之判決
    （原審判命乙○○應於被上訴人給付乙○○、甲○○，及原
    審共同訴訟人李茂發、李范玉英系爭款項之同時，向中和稽
    徵所變更系爭房屋之納稅義務人為被上訴人；及上訴人、李
    茂發、李范玉英應於被上訴人給付系爭款項一個月內，遷出
    系爭房屋。並駁回被上訴人其餘之訴。被上訴人、李茂發、
    李范玉英就所受不利判決部分，未聲明不服，已告確定）。
三、上訴人則辯稱：82年協議書，係指甲○○如欲出售系爭房屋
    ，林玉苑得以300萬元優先承買。 該房屋既因林玉苑積欠債
    務而查封、拍賣，而非甲○○欲出賣房屋，林玉苑自不得主
    張優先承買。縱認林玉苑得優先承買，惟因林玉苑所籌之62
    萬5,000元，係用以清償自身債務，不得於原約定300萬元之
    價金中扣除等語。至乙○○則另以：伊係受脅迫，始簽署不
    合理之89年協議書，即令已逾得撤銷之時期，仍自得拒絕履
    行。且林玉苑將該協議書之權利義務讓與被上訴人，屬契約
    之承擔，未經伊之同意，對伊不生效力等語，資為抗辯。
四、原審判命上訴人乙○○應於被上訴人給付上訴人（及原審共
    同訴訟人李茂發、李范玉英）系爭款項（即234萬8,000元）
    之同時，向中和稽徵分處變更系爭房屋之納稅義務人為被上
    訴人；上訴人（及李茂發、李范玉英）應於被上訴人給付系
    爭款項一個月內，遷出系爭房屋。上訴人對此不服，提起第
    二審上訴，求為廢棄該不利判決部分，駁回廢棄部分被上訴
    人在第一審之訴。被上訴人則聲明駁回上訴人之上訴。
五、查系爭房屋原為甲○○出資興建，以林玉苑名義為房屋稅之
    納稅義務人。甲○○與林玉苑簽訂82年協議書，約定甲○○
    將來倘欲出售該房屋， 林玉苑得以300萬元價金優先承買。
    嗣系爭房屋因林玉苑積欠債務，遭其債權人依第8518號執行
    事件，執行查封、拍賣，林玉苑乃與上訴人及李茂發等人簽
    訂89年協議書，除約定由林玉苑籌集標購金，以乙○○名義
    向執行處投標買回外，更於協議書第６條約定，林玉苑提出
    系爭款項 （即300萬元扣除第8518號執行事件之標屋金65萬
    2000元）後，即取得系爭房屋之所有權，上訴人同意無條件
    於一個月內遷出該房屋。其後，林玉苑於籌資65萬2000元，
    交乙○○投標買回該房屋後，與被上訴人訂定讓與契約書（
    下稱系爭讓與契約書），約定將其所享有89年協議書之全部
    權利，讓與被上訴人。甲○○及李茂發等人則另立具系爭承
    諾書，同意被上訴人將系爭款項以上訴人，及李茂發、李范
    玉英名義辦理提存，並進行訴訟，李念築及李柏毅則放棄權
    利，願意遷出系爭房屋。系爭房屋現納稅義務人為乙○○等
    事實，有兩造不爭執真正之82年協議書、89年協議書、拍賣
    不動產筆錄、系爭讓與契約書、系爭承諾書，及中和稽徵分
    處函可稽（原審卷8頁至16頁、22頁、35頁） ，堪認為真實
    。乙○○辯稱伊係受迫脅，始簽署該89年協議書云云，既未
    舉證以實其說，並無可取。
六、被上訴人主張林玉苑與伊簽訂系爭讓與契約書，將所享有89
    年協議書之全部權利讓與伊，伊已通知上訴人（見原審卷17
    頁至21頁之存證信函及郵件收件回執），自得本於該協議書
    及債權讓與之法律關係，請求乙○○於伊將系爭款項提存後
    ，向中和稽徵分變更伊為系爭房屋之納稅義務人；及請求上
    訴人於伊給付系爭款項後，遷讓該房屋等語。為乙○○所否
    認，辯稱被上訴人與林玉苑所簽訂之系爭讓與契約書，性質
    上屬契約之承擔，伊並不予同意，被上訴人不得執對伊不生
    效力之讓與契約書，對伊為請求等語。
七、經按，契約應以當事人立約當時之真意為準，而真意何在，
    又應以過去事實及其他一切證據資料為斷定之標準，不能拘
    泥文字致失真意（參見最高法院19年上字第453號判例）。
    因此，解釋契約，固應探求當事人立約時之真意，惟其真意
    何在，又應以過去事實及其他一切證據資料為斷定之標準，
    不能拘泥文字致失真意，即應斟酌訂立契約當時及過去之事
    實暨交易上之習慣，依誠信原則，從契約之主要目的，及經
    濟價值作全盤之觀察 （此為最高法院85年度台上字第517號
    判決意旨，可供參考）。又當事人之一方將其因契約所生之
    權利義務，概括的讓與第三人承受者，係屬契約承擔，與單
    純的債權讓與不同，非經他方之承認，對他方不生效力，最
    高法院並著有73年台上字第1573號判例，可資參照。
八、本件經查，依林玉苑與甲○○前經台灣板橋地方法院以82(一)
    年度認字第1666號認證之系爭82年協議書第2、3條（原審卷
    8頁）所載， 甲方（林玉苑）承認系爭房屋為甲○○發包興
    建，乙方（甲○○）確實享有所有權之一切權益；並由乙方
    委託甲方辦理所有權登記。第4、5條則約定，乙方同意不將
    該房屋轉讓第三人（如經甲方同意出售，甲方有優先承購權
    ）；雙方同意若將來乙方欲將系爭房屋出售時，價金為參佰
    萬元（同上卷9頁）。嗣該房屋遭林玉苑之債權人以第8518
    號執行事件，執行查封、拍賣，雙方為「確保」該82年之協
    議書，「再」訂立89年協議書。除於第1條增列丙方（甲○
    ○已離婚配偶乙○○）、丁方（即斯時住戶李茂發等人），
    戊方（訴外人邱美瑄）；及於第2條約定，由甲方籌資，由
    丙方出面標購系爭房屋，丙方必須與乙方共同履行甲○○在
    公證書（認證書）承諾之約定事項外。更於第6條進一步約
    定，「各方同意」，日後祇要甲方提供「之前約定」之參佰
    萬元，扣除第8518號執行事件之標屋金或清償金（65萬2000
    元），即取得系爭房屋之所有權，乙、丙、丁無條件同意於
    一個月內騰空搬離，否則甲方得訴請法院強制執行（原審卷
    11至12頁）。足見林玉苑與上訴人（及李茂發等人）訂定89
    年協議書，係為確保其82年協議書之權益。是以林玉苑依89
    年協議書（第6條）之約定，於其交付以82年協議書所約定
    之價金（300萬元），扣除第8518號執行事件之標屋金（65
    萬2000元）之系爭款項後，即取得系爭房屋之所有權，性質
    上自屬與甲○○及其後列為因有利害關係人之乙○○，所簽
    訂定之買賣契約（被上訴人就乙○○所辯系爭房屋為伊與甲
    ○○所有乙節，並未予以爭執，見審卷47頁。另被上訴人所
    提出之系爭承諾書，亦載明乙○○擁有產權1／2，同上卷22
    頁）。是以林玉苑與被上訴人簽訂系爭讓與契約書，雖名為
    將所享有「89年協議書之全部權利」讓與被上訴人，惟實係
    將其因買賣契約所生一切權義，為概括之讓與，自屬契約之
    承擔。揆諸上開判例意旨，苟非經上訴人之承認，對於上訴
    人即不生效力。被上訴人辯稱89年協議書第６條，關於提供
    系爭款項，即取得系爭房屋之所有權（事實上處分權）之約
    定，為唯伊得逕自決定是否行使之「權利」，上訴人則無權
    據以請求林玉苑提供系爭款項，由林玉苑取得該房屋之所有
    權。林玉苑將其讓與被上訴人，核屬債權之讓與，經其通知
    上訴人即生效力云云，自無可採。
九、被上訴人既未舉證證明乙○○已就其所為上開契約之承擔予
    以承認（同意）。而甲○○亦辯稱：第8518號執行事件之標
    屋金65萬2000元，為林玉苑個人於房屋查封前所積欠，價金
    應為之前約定之300萬元；系爭承諾書係協商系爭房屋之買
    賣，因乙○○未到場，故未為任何協商，僅將原協議書內容
    再抄一次作確認等語（原審卷47頁、46頁），自不足以該承
    諾書，認定甲○○業已承認被上訴人之契約承擔，則系爭讓
    與契約書，對於上訴人自屬不生效力。被上訴人本於89年協
    議書及債權讓與之法律關係，請求乙○○應於伊以上訴人為
    受取人，辦理系爭款項之提存後，向中和稽徵分處變更伊為
    系爭房屋納稅義務人；上訴人應於伊辦妥提存後一個月內，
    遷出系爭房屋，即屬無理，不應准許。原審就被上訴人之上
    開請求，為上訴人敗訴之判決，容有未合。上訴意旨，指摘
    原判決此部分為不當，求予廢棄，為有理由，應由本院予以
    廢棄，並改如主文第二項所示。此外，本件事實已臻明確，
    兩造其餘攻擊防禦方法，經核與勝負之判斷無所關涉，爰未
    予一一論酌，附此敘明。
四、據上論結，本件上訴為有理由，依民事訴訟法第450條、第4
    63條、第385條第1項前段、第78條，判決如主文。
中    華    民    國    97    年    1    月      9    日
                    民事第十二庭
                        審判長法  官  陳駿璧
                              法  官  王麗莉
                              法  官  王仁貴
正本係照原本作成。
如不服本判決，應於收受送達後20日內向本院提出上訴書狀，其
未表明上訴理由者，應於提出上訴後20日內向本院補提理由書狀
（均須按他造當事人之人數附繕本）上訴時應提出委任律師或具
有律師資格之人之委任狀；委任有律師資格者，另應附具律師資
格證書及釋明委任人與受任人有民事訴訟法第466條之1第1項但
書或第2項（詳附註）所定關係之釋明文書影本。
中    華    民    國    97    年    1     月    10    日
                              書記官  章大富
附註：
民事訴訟法第466條之1（第1項、第2項）：
對於第二審判決上訴，上訴人應委任律師為訴訟代理人。但上訴
人或其他法定代理人具有律師資格者，不在此限。
上訴人之配偶、三親等內之血親、二親等內之姻親，或上訴人為
法人、中央或地方機關時，其所屬專任人員具有律師資格並經法
院認為適當者，亦得為第三審訴訟代理人。


司法院資訊處製作；財團法人民間司法改革基金會備份。
